ACORDAO-COMPLETO-2396356

ACÓRDÃO 2607/2020 ATA 7/2020 - SEGUNDA CÂMARA

VISTO, relatado e discutido o ato de aposentadoria de Jane Ferreira Costa no cargo de Técnico Judiciário do Tribunal Superior do Trabalho.
ACORDAM os ministros do Tribunal de Contas da União, reunidos em sessão da 2ª Câmara, ante as razões expostas pela relatora, e com fundamento nos artigos 71, incisos III e IX, da Constituição Federal de 1988, 1º, inciso V, e 39, inciso II, da Lei 8.443/1992, 1º, inciso VIII, 259, inciso II, e 262 do Regimento Interno, 8º da Resolução TCU 206/2007 e 19 da Instrução Normativa TCU 78/2018, bem como na Súmula TCU 106, em: 
9.1. considerar ilegal o ato de aposentadoria em análise e negar-lhe registro;
9.2. dispensar a reposição das importâncias indevidamente recebidas de boa-fé pela beneficiária até a data da notificação desta deliberação à unidade jurisdicionada;
9.3. determinar ao Tribunal Superior do Trabalho que:
9.3.1. no prazo de 15 (quinze) dias, a contar da ciência desta deliberação, cesse o pagamento, nos proventos da interessada, da parcela indevida relativa à "opção", sob pena de ressarcimento das quantias pagas indevidamente e responsabilização solidária da autoridade competente;
9.3.2. comunique à interessada a deliberação deste Tribunal e a alerte de que o efeito suspensivo proveniente de eventual interposição de recursos no TCU não a eximirá da devolução dos valores indevidamente recebidos após a notificação, em caso de desprovimento dos apelos;
9.3.3. no prazo de 30 (trinta) dias, a contar da ciência deste acórdão:
9.3.3.1. encaminhe a este Tribunal, por cópia, comprovante da data em que a interessada dele tomar conhecimento; e
9.3.3.2. ao emitir novo ato, em que sejam suprimidas as irregularidades, siga o entendimento mais recente do Supremo Tribunal Federal, no âmbito do Recurso Extraordinário 638.115/CE, quanto à cessação, ou não, do pagamento dos "quintos/décimos" incorporados após o advento da Lei 9.624/1998, e o submeta ao TCU para nova apreciação.

Ato de concessão de aposentadoria a ex-servidora do Tribunal Superior do Trabalho.

Segunda Câmara

Tribunal Superior do Trabalho.

3. Interessada: Jane Ferreira Costa (CPF XXX.840.301-XX).

13.1. Ministros presentes: Augusto Nardes (na Presidência), Raimundo Carreiro e Ana Arraes (Relatora).
13.2. Ministro-Substituto convocado: Augusto Sherman Cavalcanti.
13.3. Ministro-Substituto presente: André Luís de Carvalho.

ACORDAO-COMPLETO-2421409

Acórdão 8427/2020 - Segunda Câmara

TRF-1

Sindicato dos Servidores do Poder Judiciário e do Ministério Público da União no DF - SINDJUS/DF

Sindicato dos Trabalhadores do Poder Judiciário e Ministério Público do DF

ANA ARRAES

Trata-se de ato de concessão de aposentadoria a Jane Ferreira Costa Lemes no cargo de Técnico Judiciário do Tribunal Superior do Trabalho, submetido à apreciação do Tribunal de Contas da União para fins de registro, nos termos do art. 71, inciso III, da Constituição Federal.
2.	O ato foi cadastrado e disponibilizado ao TCU por intermédio do sistema Sisac, na forma da Instrução Normativa TCU 55/2007.
3.	Na análise do ato, a Secretaria de Fiscalização de Pessoal (Sefip) detectou a concessão da vantagem de "opção" de que trata o art. 2º da Lei 8.911/1994 e da vantagem de "quintos/décimos", transformada em Vantagem Pessoal Nominalmente Identificada - VPNI. 
4.	No mérito, a Sefip propõe que o ato seja considerado ilegal em razão da concessão da vantagem "opção", que proporcionou acréscimo aos proventos de aposentadoria após a Emenda Constitucional 20/1998, e em razão da concessão de vantagem de "quintos" pelo exercício de funções comissionadas após o advento da Lei 9.624/1998.
5.	Tendo em vista a deliberação plenária do STF no RE 638.115 ED-ED/CE em 18/12/2019, a unidade técnica propõe determinação à unidade jurisdicionada para que promova o destaque da parcela de "quintos" incorporados com amparo em funções comissionadas exercidas entre 8/4/1998 e 4/9/2001 e as transforme em parcela compensatória a ser absorvida por reajustes futuros. 
6.	O Ministério Público junto ao Tribunal acompanha a unidade técnica.
	É o Relatório.

não há.

Procurador Júlio Marcelo de Oliveira.

APOSENTADORIA. PAGAMENTO IRREGULAR DA PARCELA DENOMINADA "OPÇÃO". INCORPORAÇÃO INDEVIDA DE "QUINTOS/DÉCIMOS" APÓS A EDIÇÃO DA LEI 9.624/1998. ILEGALIDADE. NEGATIVA DE REGISTRO. DETERMINAÇÕES.

APOSENTADORIA (APOS)

Secretaria de Fiscalização de Pessoal (Sefip).

Está em análise neste processo o ato de concessão de aposentadoria a Jane Ferreira Costa no cargo de Técnico Judiciário do Tribunal Superior do Trabalho - TST.
2.	A Secretaria de Fiscalização de Pessoal - Sefip opinou, com a concordância do Ministério Público junto ao TCU, pela ilegalidade do ato, em virtude da inclusão indevida nos proventos de vantagens relativas:
à "opção" de que trata o art. 2º da Lei 8.911/1994;
a "quintos" decorrentes de exercício de funções comissionadas após o advento da Lei 9.624/1998. 
3.	Alinho-me a essas manifestações e adoto os fundamentos da instrução como parte das minhas razões de decidir.
4.	Este Tribunal firmou entendimento de que é "vedado o pagamento das vantagens oriundas do art. 193 da Lei 8.112/1990, inclusive o pagamento parcial da remuneração do cargo em comissão ('opção') , aos servidores que implementaram os requisitos de aposentadoria após 16/12/1998, data de publicação da Emenda Constitucional 20, que limitou o valor dos proventos à remuneração do cargo efetivo no qual se deu a aposentadoria" (Acórdão 1599/2019-TCU-Plenário, relator o ministro Benjamin Zymler) .
5.	Além disso, a jurisprudência apregoa que é "vedado ao servidor público carrear para os proventos da aposentadoria ou para a pensão por ele instituída parcela da remuneração sobre a qual não incidiu desconto previdenciário" (Acórdão 5919/2019-TCU-Primeira Câmara, também da relatoria do ministro Benjamin Zymler, entre outros) .
6.	No que tange aos "quintos/décimos", faço referência ao Recurso Extraordinário 638.115/CE, com repercussão geral, em que o Supremo Tribunal Federal entendeu pela ilegalidade de sua incorporação no período compreendido entre a edição da Lei 9.624/1998 e a Medida Provisória 2.225-48/2001. A Suprema Corte modulou os efeitos da decisão para desobrigar a devolução dos valores recebidos de boa-fé pelos servidores até aquela data, cessada a ultra-atividade das incorporações concedidas indevidamente. 
7.	Em seguida ao julgamento do RE 638.115/CE, foram opostos embargos declaratórios por algumas entidades representativas de servidores públicos que, no entanto, não foram admitidos pelo relator, ministro Gilmar Mendes, sob a alegação de ilegitimidade recursal. Todavia, o procurador-geral da República opôs novos embargos pleiteando a modificação do julgado para que não prejudicasse os que possuíam "quintos/décimos" incorporados por força de decisão judicial transitada em julgado ou recebidos por deferimentos administrativos há mais de cinco anos.
8.	Em 18/12/2019, foi proferida decisão do STF por meio da qual os embargos foram parcialmente acolhidos, com efeitos infringentes, para reconhecer indevida a cessação imediata do pagamento dos "quintos/décimos" quando fundado em decisão judicial transitada em julgado. No ponto relativo ao recebimento em virtude de decisões administrativas, o STF rejeitou os embargos e, reconhecendo a ilegitimidade do pagamento dessas rubricas, modulou os efeitos da decisão de modo que aqueles que continuavam a receber até aquela data em razão de decisão administrativa tivessem o pagamento mantido até sua absorção integral por quaisquer reajustes futuros concedidos aos servidores. Já os que recebiam "quintos/décimos" até aquela data por força de decisão judicial sem trânsito em julgado também teriam o pagamento mantido até sua absorção integral por reajustes futuros.
9.	Dessa forma, avalio que cada caso concreto deve ser analisado pela unidade jurisdicionada, de modo a seguir o entendimento mais recente da Suprema Corte.
10.	Porém, diante da presença de outra irregularidade no ato em tela - a gerar despesas indevidas -, julgo que cabe prosseguir com o andamento deste feito. Em situação similar, o ministro Benjamin Zymler bem aduziu que o ponto poderá ser reexaminado quando da emissão de novo ato de aposentadoria, uma vez que remanesce outro fundamento para considerar ilegal a concessão (Acórdão 11875/2019-TCU-Primeira Câmara) .
11.	No presente caso, o Tribunal deve se abster, no momento, de apreciar a legalidade do pagamento dos "quintos/décimos", pelo fato de não se saber se tal benefício foi decorrente de decisão administrativa, sentença judicial transitada em julgado ou sentença judicial sem trânsito em julgado. 
12.	A solução mais apropriada é determinar à unidade jurisdicionada que, ao emitir novo ato, siga o entendimento mais recente do STF, no âmbito do Recurso Extraordinário 638.115/CE, quanto à cessação, ou não, do pagamento dos "quintos/décimos" incorporados após o advento da Lei 9.624/1998.
Ante o exposto, voto por que o Tribunal adote a minuta de acórdão que submeto à consideração deste Colegiado.
TCU, Sala das Sessões Ministro Luciano Brandão Alves de Souza, em 17 de março de 2020.
ANA ARRAES 
Relatora